【裁判字號】    89,上訴,1197
【裁判日期】    900301
【裁判案由】    常業重利
【裁判全文】
臺灣高等法院高雄分院刑事判決                  八十九年度上訴字第一一九七號
    上  訴  人
    即  被  告  丁○○
    選任辯護人  吳賢明
                吳建勛律師
                游雪莉
右上訴人因常業重利案件，不服臺灣高雄地方法院八十八年度訴字第七三三號，中華
民國八十九年四月十九日第一審判決（起訴案號：臺灣高雄地方法院檢察署八十八年
度偵字第六四三四號），提起上訴，本院判決如左：
    主  文
原判決撤銷。
丁○○共同以乘他人急迫貸以金錢，而取得與原本顯不相當之重利為常業，累犯，處
有期徒刑捌月。
扣案之帳冊資料伍本均沒收。
    事  實
一、丁○○於民國八十二年間因煙毒案件，經台灣高雄地方法院判處有期徒刑四年六
    月，於八十二年三月十六日確定，並於八十六年五月十九日執行完畢，竟不知悔
    改，於八十七年五月間，以每月新台幣（下同）二萬五千元之代價，受雇於謝長
    宗（通緝中）所經營位於高雄市三民區○○○路八五號之「長興汽車商行」，丁○○、謝長宗二人共同意圖營利以放款收取重利並以之為常業之犯意聯絡，於八
    十七年六月間，在上址「長興汽車商行」以（０七）0000000及0000
    000號之電話號碼對外聯絡，共同招攬急需用錢之不特定人前來借款，而收取
    與原本顯不相當之重利，先後有甲○○、辛○○、丙○○、乙○○、戊○○、庚○○、己○○、黃世文（借款時間、金額、利息及方式如附表所示）及其他不詳
    姓名之不特定人，貸以金錢一萬元至二十一萬元不等，而收取月息三分至二十分
    ，即週年利率百分之三十六至百分之二百四十不等與原本顯不相當之重利，其並
    恃之以為生，以之為常業。嗣於八十八年三月二日下午三時許，丁○○在上開地
    下錢莊為警查獲，並扣得借款人簽發作為擔保之商業本票三十四張及謝宗長所有
    ，供上開犯罪所用之帳冊資料五本。
二、案經高雄市政府警察局報請臺灣高雄地方法院檢察署檢察官偵查起訴。
    理  由
一、訊據上訴人即被告丁○○矢口否認有常業重利犯行，辯稱：伊受雇於謝長宗，但
    僅做兼職，只負責記錄車籍資料、打雜跑腿接電話，帳冊也不是伊記的，借款人
    都是謝長宗接洽的云云，經查：
    (一)被告丁○○對於右揭時地受雇於謝長宗所經營「長興汽車商行」，從事放款
        收取利息之業務等情，業據被告於警訊供稱：警方查扣的帳冊資料及本票是
        伊所有，是客戶借款時登記的，伊有借款給乙○○等人，但謝長宗才是汽車
        商行負責人，利息是一萬元，十日二百元，每月六百元等語（見警訊卷）；
        又偵訊時坦承：於八十七年六月經營地下錢莊，利息每萬元每月六百元，共
        借幾百萬元出去，汽車商行是謝長宗的，伊受雇於謝長宗，有經營地下錢莊
        等情不諱（見偵查卷第十八頁背面），核與同案謝長宗於偵查中供稱：丁○○自八十七年六月開始經營地下錢莊等語相符（見偵查卷第十九頁）；並經
        證人即借款人甲○○、辛○○、丙○○、乙○○、戊○○、庚○○、己○○
        、黃世文等人分別於警訊、原審及本院證述屬實，復有帳冊資料五本、商業
        本票三十四張扣案可稽。是被告於本院辯稱：是謝長宗叫伊幫他扛起來云云
        ，無非犯後卸責之詞，洵不足採。
    (二)又被告於偵查中供稱：借款資料中的數字表示借款金額及利息，格子後的日
        期是我自己寫的，是還款的日期，資料中的「原」字，表示有車子來借，有
        寫車子和引擎號碼，支票時間到就去領，利息有時拿現金，有時拿支票等情
        不諱（參見偵查卷第十九頁、第二六頁）。且被告在檢察官提示帳冊資料詢
        問其計息方式時，就借款人黃世文借款金額、計息方式，並表示其上還款日
        期是伊書寫記載等情（參見偵卷第二六頁背面）。又被告於原審中亦自承：
        伊曾拿本票給借款人簽等語（參見原審卷第四九頁），被告既記載帳冊、交
        付空白本票予借款人簽發，並熟稔計息方式，顯見被告對上揭重利犯行確有
        共同參與無訛。雖部分借款人前往「長興汽汽車商行」借款，係與謝長宗接
        洽，未與被告接洽貸款事宜，然被告與謝長宗共同從事放款收取重利業務，
        二人顯有犯意聯絡及行為分擔，為共同正犯，自應全部行為負責，尚難以部
        分借款非其放貸，而為被告有利之認定。
    (三)借款人戊○○等人因急需用錢之際，而向被告借款等情，亦經證人戊○○（
        原審卷第三三頁）、庚○○（警訊、原審卷第三三頁反面）、己○○（原審
        卷第三三頁反面、本院八十九年九月二十三日）丙○○（警訊）等人證述明
        確，參以被告收取如附表所示月息三分至二十分即年息百分之三十六至百分
        之二百四十之高利，苟非如附表借款人，急迫須錢之際，否則當無飲酖止渴
        ，任由被告重利盤剝之理。
    (四)被告以每月二萬五千元之代價，受雇於謝長宗經營之「長興汽車商行」，共
        同從事以放款收取重利，長達九月之久，該上揭帳冊資料所載借款金額、借
        款人數，規模不小，被告顯然恃此維生，而以之為常業。雖被告辯稱：伊在
        「長興汽汽車商行」僅是兼職，非常業，伊八十八年一月起在利達貨櫃公司
        任職云云，惟被告於八十八年三月二日為警查獲時，仍受雇於謝長宗，此據
        被告供明在卷，且刑法上之常業犯，係以賴某種犯罪為生之意思而有事實上
        之表現為已足，不以藉該犯罪為唯一生存者為必要，縱令尚有其他職業，亦
        無礙於成立常業罪。
    綜上足認被告前揭所辯，要係事後卸責之詞，殊無可採。本件事證明確，被告常
    業重利之犯行洵堪認定。
二、查被告丁○○受雇於謝長宗經營放款業務，以乘他人急迫貸以金錢，而取得與原
    本顯不相當之重利為常業之行為，核其所為，係犯刑法第三百四十五條之常業重
    利罪。被告丁○○與謝長宗間，有犯意聯絡及行為分擔，為共同正犯。又查被告
    丁○○於八十二年間因煙毒案件，為台灣高雄地方法院判處有期徒刑四年六月確
    定，於八十六年五月十九日執行完畢，有卷附全國前案紀錄表可稽，被告於五年
    內再犯本件有期徒刑以上刑之罪，為累犯，應依法加重其刑。
三、原審予以論罪科刑，固非無見，惟原判決認被告與謝長宗間，有犯意聯絡及行為
    分擔，為共同正犯。然主文漏列共同一詞，即有不合；被告上訴意旨，否認犯罪
    ，雖無理由，惟原判決既有可議，本院自應撤銷改判，爰審酌被告受雇他人乘人
    急迫之際，重利盤剝，並以之為業，及其經營規模非小，犯後飾詞狡辯，尚乏悔
    意，態度不佳等一切情狀，量處如主文第二項所示之刑。扣案帳冊資料五本係共
    犯謝長宗所有，此據被告供明在卷，且為供放款收取重利所用之物，爰依刑法第
    三十八條第一項第二款規定，併予宣告沒收。至於扣案商業本票，係借款人簽發
    作為擔保，票面金額為借款本金，非犯罪所得，無庸沒收。
據上論結，應依刑事訴訟法第三百六十九條第一項前段、第三百六十四條、第二百九
十九條第一項前段，刑法第二十八條、第三百四十五條、第四十七條、第三十八條第
一項第二款，罰金罰鍰提高標準條例第一條前段，判決如主文。
本案經檢察官陳國全到庭執行職務。
中      華      民      國    九十    年      三      月      一        日
                              臺灣高等法院高雄分院刑事第一庭
                                  審判長法官  翁慶珍
                                        法官  李春昌
                                        法官  周賢銳
右正本證明與原本無異。
如不服本判決，應於判決送達後十日內向本院提出上訴狀，其未述理由者並應於提
出上訴狀後十日內向本院補提理由書（應附繕本)。
                                      書記官  黃琳群
中      華      民      國    九十    年      三      月      五        日
附錄本判決論罪科刑法條：
刑法第三百四十五條：
以犯前條之罪為常業者，處五年以下有期徒刑，得併科三千元以下罰金。
附表┌────┬────────────────────────────┐
    │借款人  │借款時間、金額、方式                                    │
    │        │                                                        │
    │        │                                                        │
    ├────┼────────────────────────────┤
    │ 甲○○ │八十七年十一月三十日借款二萬元，扣押身分證及簽發本票，利│
    │        │息一星期一千元，即月息二十分。                          │
    │        │                                                        │
    ├────┼────────────────────────────┤
    │ 戊○○ │八十七年十二月二十五日借款三萬元，月息八分。            │
    │        │                                                        │
    │        │                                                        │
    ├────┼────────────────────────────┤
    │ 黃世文 │八十七、八十八年間以原車使用方式借款二十一萬，簽發商業本│
    │        │票及讓渡書，月息十分。                                  │
    │        │                                                        │
    ├────┼────────────────────────────┤
    │ 乙○○ │八十八年一月四日借款二萬元，扣押身分證，簽二張本票，利息│
    │ │每星期一千元，即月息二十分。                            │
    │        │                                                        │
    ├────┼────────────────────────────┤
    │ 己○○ │八十八年一月十七日借款一萬元，簽發本票一張， 利息月息五 │
    │        │分。                                                    │
    │        │                                                        │
    ├────┼────────────────────────────┤
    │ 庚○○ │八十八年一月三十日借款十五萬元，簽發面額五萬元支票共三張│
    │        │，十五萬元本票一張，利息是月息九分。                    │
    │        │                                                        │
    ├────┼────────────────────────────┤
    │ 丙○○ │八十八年二月八日借款三萬元，簽發本票一張，利息三日一期，│
    │        │月息十分。                                              │
    │        │                       │
    ├────┼────────────────────────────┤
    │ 辛○○ │八十八年二月十三日借款三萬元，簽發借據一張，利息十日一期│
    │        │，即月息三分。                                          │
    │        │                                                        │
    │        │                                                        │
    └────┴────────────────────────────┘
                                                                    Ａ


司法院資訊處製作；財團法人民間司法改革基金會備份。
